臺灣高等法院臺南分院刑事判決
109年度上訴字第1477號
上  訴  人  臺灣臺南地方檢察署檢察官
被      告  陳志銘


上列上訴人因被告毒品危害防制條例案件，不服臺灣臺南地方法
院109年度訴字第1077號中華民國109年10月14日第一審判決（起
訴案號：臺灣臺南地方檢察署109年度撤緩毒偵字第262號），提
起上訴，本院判決如下：
    主  文
原判決撤銷。
本件公訴不受理。
    理  由
一、公訴意旨略以：被告曾因犯施用毒品案件，經強制戒治期滿
    後，經檢察官於民國99年3月29日以99年度戒毒偵字第34號
    為不起訴處分確定，其後被告因再犯施用毒品案件，經同署
    檢察官於107年6月5日以106年度毒偵字第2548號為緩起訴處
    分，於109年6月24日緩起訴處分期滿未經撤銷。詎被告甲○○
    基於施用第一級毒品海洛因之犯意，於民國108年1月18日5
    時許，在臺南市○○區○○○路000號0樓房間，以針筒注射方式
    施用海洛因1次，因認其涉犯毒品危害防制條例第10條第1項
    施用第一級毒品罪嫌。
二、法律規定及本院的見解：
  ㈠刑事訴訟法第303條第1款規定，案件有起訴之程序違背規定
    之情形者，應諭知不受理之判決。此所稱之起訴之程序違背
    規定，係指檢察官提起公訴之訴訟行為於程序上有違法律之
    規定而言。而提起公訴之訴訟行為是否於程序上有違法律規
    定，原則上，固是以起訴時所存在之事項及法律規定為判斷
    ，惟檢察官起訴後始發生之情事變更事由，致法院不能為實
    體審理及判決亦屬「起訴之程序違背規定」。
　㈡109年1 月15日修正公布、同年7 月15日施行之毒品危害防制
    條例第20條第3 項規定，犯第10條之罪於觀察、勒戒或強制
    戒治執行完畢釋放後，3 年後再犯第10條之罪者，適用本條
    前2 項之規定。上開所謂「3 年後再犯」，只要本次再犯（
    不論修正施行前、後）距最近1 次觀察、勒戒或強制戒治執
    行完畢釋放，已逾3 年者，即該當之，不因其間有無犯第10
    條之罪經起訴、判刑或執行而受影響。
  ㈢毒品危害防制條例本次修正，對於施用毒品者強調「治療勝
    於處罰」、「醫療先於司法」之刑事政策，強化觀察、勒戒
    或強制戒治處分、命附條件緩起訴處遇措施與監禁刑罰間之
    交替運用，使之相互輔助補充，力助施用毒品者重生。尤參
    考新修正之毒品危害防制條例第24條之命附條件緩起訴處遇
    ，更考慮施用毒品者之成癮性、施用動機或生活環境各有不
    同，修正前本條僅列附命完成戒癮治療一途之處遇模式，對
    於例如偶然出於好奇施用，但家庭生活環境正常並無毒癮之
    施用者，若不分個案情節、無論有無醫療必要，一律施以戒
    癮治療，此種處遇模式顯然過於僵化而缺乏彈性，故除以往
    之「觀察、勒戒或強制戒治」及「附命完成戒癮治療緩起訴
    」雙軌制處遇外，更賦與檢察官得依個案情形，以刑事訴訟
    法第253 條之2 第1 項第4 至6 款或第8 款規定，給予施用
    毒品者義務勞務、繳納處分金、心理輔導、法治教育或其他
    預防再犯措施為附條件之緩起訴處分，俾使其能經由多元化
    之緩起訴處遇，能有效並適當戒除毒癮而徹底擺脫毒品危害
    可見一般。又機構外之命附條件緩起訴處遇相較於機構內之
    觀察、勒戒及強制戒治而言，前者乃結合醫師、觀護人、社
    工心理諮商等不同領域之專業人員參與之治療措施，目的除
    在戒除施用毒品者身癮、心癮外，並使其能經由於機構外之
    社會參與及接觸，重新塑造生活紀律，改變病態行為，以達
    治療「病患性犯人」之效果；相較於後者於勒戒處所、戒治
    處所內之觀察、勒戒或強制戒治而言，仍不失為監禁治療，
    且其管理人員均為監所矯正人員，各處所之資源多寡、專業
    人才比例又不盡相同，未能跳脫「收容」功能大於「戒治」
    之刑罰樣貌。縱為屢犯施用毒品罪之成癮慣犯，倘其本次再
    犯後已自行赴醫療機構為戒癮或替代治療，並顯具成效，無
    論此次距最近1 次觀察、勒戒或強制戒治執行完畢釋放是否
    已逾3 年，於新修正毒品條例第24條尚未施行前，檢察官仍
    非不得視其個案情形為「附命完成戒癮治療緩起訴處分」，
    無庸逕向法院聲請觀察、勒戒甚而追訴處罰之必要，俾節省
    有用資源。準此，多方面之機構外處遇顯然優於機構內處遇
    。是在毒品未除罪化前，目前之刑事政策，應先落實「除刑
    不除罪」之各項政策，以司法監督施用毒品者機構外之社區
    戒癮治療為主，機構內之戒癮治療為輔，只有不願參與社區
    治療或治療無效者，始以監禁為最後手段（最高法院109年
    度台上字第3826號號判決意旨參照）。
　㈣又法院於解釋、適用本次毒品條例上開修正條文時，允宜遵
    循醫療專業及刑事政策，保障施用毒品者為病患性犯人之健
    康權，兼顧保護社會安全及恪遵正當法律程序，確保法治國
    公平法院之具體實現。又本於權力分立原則，法院對檢察官
    職權行使，應予以尊重，雖非謂不得為適度之司法審查，惟
    對於施用毒品者本次所犯如距最近1 次觀察、勒戒或強制戒
    治執行完畢釋放後，已逾3 年者，檢察官既得本於立法者所
    賦與之職權裁量是否聲請法院裁定觀察、勒戒或依現行法為
    附命完成戒癮治療緩起訴處分（如上開修正條文第24條施行
    生效後，更可為附條件緩起訴處分）之多元化處遇，則聲請
    法院裁定機構內之觀察、勒戒並非檢察官所得採取之唯一途
    徑，法院自不能僭越檢察官之職權，逕對施用毒品者裁定應
    予觀察、勒戒或強制戒治。雖修正後之毒品條例第35 條之1
    第2 款規定：「審判中之案件，由法院或少年法院（地方法
    院少年法庭）依修正後規定處理；依修正後規定應為不起訴
    處分或不付審理之裁定者，法院或少年法院（地方法院少年
    法庭）應為免刑之判決或不付審理之裁定」，另該條款之立
    法說明亦謂：「若該等案件於修正施行前已繫屬於法院或少
    年法院（地方法院少年法庭）者，『為求程序之經濟，法院
    或少年法院（地方法院少年法庭）應依修正施行後之規定處
    理，即應依職權為觀察、勒戒或強制戒治之裁定』」等語，
    似欲透過立法說明由法院依職權裁定觀察、勒戒或強制戒治
    ，以替代第20條第1項、第2項所定應由檢察官提出觀察、勒
    戒或強制戒治之聲請，惟若檢察官「起訴之程序違背規定」
    ，法院當不能「為求程序之經濟」便宜行事，而應嚴守程序
    上之正義，尊重檢察官之裁量權，並保障施用毒品者能獲得
    妥適並完善治療或其他有利戒毒途徑處遇之機會（最高法院
    109年度台上字第3826號判決意旨參照）。
三、經查：
　㈠被告上開犯行，業據被告於警詢、偵查、原審及本院審理中
    坦承不諱，且有鑑定許可書、尿液送驗真實姓名對照表、台
    灣檢驗科技股份有限公司濫用藥物尿液檢驗報告，可資佐證
    ，被告犯行事證明確，堪予認定。
　㈡被告前於98年間，因施用毒品案件，經裁定送觀察、勒戒，
    因有繼續施用毒品傾向，再經裁定令入戒治處所強制戒治，
    於99年3 月24日期滿執行完畢，並由臺灣臺南地方檢察署檢
    察官以99年度戒毒偵字第34號為不起訴處分，嗣後均未曾再
    受觀察、勒戒及強制戒治之執行，有臺灣高等法院被告前案
    紀錄表附卷可憑，則被告係前揭觀察勒戒執行完畢3年後，
    再犯本案施用毒品犯行，依照前開說明，應依修正後之毒品
    條例第20條第3 項、現行第24條等規定，由檢察官基於一次
    性之整體規劃而重啟處遇程序，視被告個案情形，裁量究適
    合「觀察、勒戒」，或宜給予「附命完成戒癮治療緩起訴處
    分」之機會。
　㈢至被告雖於：⑴107年間曾因施用毒品案件，經檢察官以107年
    度毒偵字第2548號附命完成戒癮治療之緩起訴處分（下稱附
    命緩起訴處分），於109年6月24日緩起訴處分期滿。⑵被告
    所犯本案施用毒品，係先經檢察官以108年度毒偵字第1089
    號命附戒癮治療之緩起訴處分，因其於緩起訴期間再次施用
    毒品，經判處罪刑，檢察官乃撤銷其緩起訴，並提起公訴，
    原審認符合修正前毒品危害防制條例第24條第2項規定，予
    以實體上之判決，此為過往實務上所認附命戒癮治療之緩起
    訴處分事實上等同於觀察、勒戒處遇的觀念。然查：
　⒈犯施用第一級、第二級毒品罪者，檢察官應聲請法院裁定觀
    察、勒戒；且觀察、勒戒等處遇執行完畢釋放後，3年後再
    犯施用第一級、第二級毒品罪者，應再啟觀察、勒戒等處遇
    程序，修正後毒品條例第20條第1項、第3項分別定有明文。
    另修正前毒品條例第24條第1項明定「本法第20條第1項及第
    23條第2項之程序，於檢察官先依刑事訴訟法第253條之1第1
    項、第253條之2之規定，為附命完成戒癮治療之緩起訴處分
    時，或於少年法院（地方法院少年法庭）認以依少年事件處
    理法程序處理為適當時，不適用之」，亦即檢察官對施用毒
    品之被告得為「附命緩起訴」，而排除觀察、勒戒等處遇及
    起訴規定之適用，而檢察官得為「附命緩起訴」處分之對象
    ，當包括「初犯及3年後再犯」、「3年內再犯」之施用毒品
    者。若上開「附命緩起訴」經撤銷時，自應回復為原緩起訴
    處分不存在時之狀態，檢察官仍應依修正後毒品條例第20條
    第1項或第23條第2項之規定，分別視其為「初犯及3年後再
    犯」或「3年內再犯」之施用毒品者，而決定適用觀察、勒
    戒等處遇或起訴之程序。至修正前同條例第24條第2項規定
    ：「前項緩起訴處分（即附命緩起訴），經撤銷者，檢察官
    應『依法追訴』」，法文既非「依法起訴」，並參考刑事訴訟
    法第1條第1項規定：「犯罪，非依本法或『其他法律』所定之
    訴訟程序，不得『追訴』、處罰」，且「刑罰」及「保安處分
    」同為犯罪之法律效果，則「依法追訴」，除指檢察官適用
    刑事訴訟法所定之起訴程序外，尚包括修正前（後）毒品條
    例第20條第1項所定觀察、勒戒程序。此與修正後毒品條例
    第23條第2項規定「觀察、勒戒或強制戒治執行完畢釋放後
    ，3年內再犯第10條之罪者，檢察官或少年法院（地方法院
    少年法庭）應『依法追訴』或裁定交付審理。」因與同條例第
    20條第3項配合之結果（即觀察、勒戒等處遇執行完畢釋放
    後，3年後再犯第10條之罪，始得重行觀察、勒戒），所稱
    「依法追訴」，無從包括聲請觀察、勒戒者有別，尚不得援
    引修正後毒品條例第23條第2項之規定，而謂修正前毒品條
    例第24條第2項之「依法追訴」，必需排除修正後毒品條例
    第20條聲請觀察、勒戒規定之適用。且修正前毒品條例第24
    條第2項所稱「緩起訴處分」經撤銷者，其撤銷原因非一，
    若係因違法或不當經再議程序，由上級檢察機關撤銷時，本
    應回復未為緩起訴處分前之狀態，由檢察官續行偵查，視個
    案之證據，為適當之處分，要不得強解為應「依法起訴」，
    認無再次聲請法院裁定觀察、勒戒之必要。
　⒉觀之修正後毒品條例第20條第3項、第23條第2項立法體例，
    依其文義僅限於觀察、勒戒等處遇執行完畢釋放後，3 年內
    再犯第10條之罪者，始應依法追訴或裁定交付審理。本次修
    法在放寬觀察、勒戒等處遇之適用時機，如係初犯，本應依
    同條例第20條第1項規定予以觀察、勒戒，縱曾於3年內再犯
    經追訴處罰，究與經觀察、勒戒等處遇之完整療程不同，倘
    本次施用毒品已超過3 年，仍應再予觀察、勒戒，此為最高
    法院最近所採見解，亦即修正後毒品條例就施用毒品之犯行
    ，係以被告是否曾經接受觀察、勒戒等處遇，而非以其是否
    曾因施用毒品經追訴處罰，為其追訴條件，縱被告前案係經
    追訴處罰，而後案於緩起訴處分確定3 年內，再犯施用毒品
    罪，其前既未曾受觀察、勒戒處分，基於平等原則，仍應為
    相同處理。
  ⒊依修正後毒品條例第24條第1 項規定，檢察官可依刑事訴訟
    法第253條之2第1項第4款至第6款或第8款規定，為各項附條
    件之緩起訴處分，不限於修正前同條項所定「附命戒癮治療
    」之緩起訴處分，以使毒品施用者獲得有利於戒除毒品之適
    當處遇；修正後同條第2 項亦規定：「前項緩起訴處分，經
    撤銷者，檢察官應繼續偵查或起訴。」其立法理由並說明：
    「緩起訴處分是利用機構外之處遇，協助施用毒品者戒除毒
    癮，為達成戒除毒癮之目的，於撤銷緩起訴處分後，宜由檢
    察官依法繼續偵查或起訴，亦即仍有現行條文第20條觀察、
    勒戒及強制戒治制度之適用，俾利以機構內之處遇方式協助
    其戒除毒癮，亦得為不同條件或期限之緩起訴處分」等語。
    因此前案於撤銷緩起訴處分後，仍有同條例第20條所定觀察
    、勒戒等處遇制度之適用，新法所定之附條件緩起訴處分與
    觀察、勒戒等處遇，已無法相提並論，無從視為事實上已接
    受等同於「觀察、勒戒」之處遇，最高法院過往認為附命緩
    起訴處分事實上已接受觀察、勒戒處遇的見解，其論理已失
    其所據，雖該條文行政院尚未定施行日期，但為利法律銜
　　接，亦宜先予因應，而為相同之解釋。 　
　⒋綜上，被告於107年間雖曾因施用毒品案件，經檢察官為附命
    完成戒癮治療之緩起訴處分或於108年再度命戒癮治療之緩
    起訴處分，嗣經撤銷緩起訴確定，然基於上開理由，該緩起
    處處分已無法再等同視為已經接受觀察、勒戒處遇，也不能
    將修正前之毒品危害陰制條例第24條第2項之「依法追訴」
    ，必需排除修正後毒品條例第20條聲請觀察、勒戒規定之適
    用，認無再次聲請法院裁定觀察、勒戒之必要。而被告前因
    施用毒品案件，經原審法院以98年度毒聲字第190號裁定送
    觀察、勒戒，再經原審法院以98年度毒聲字第257號送強制
    戒治，而於99年3月24日釋放，並經檢察官為不起訴處分確
    定等節，有前科紀錄可考；被告於上開時間，再犯本案施用
    毒品之犯行，顯與其最近1次因施用毒品而經觀察、勒戒執
    行完畢釋放日相距已逾3年，依前述規定及說明，本案即應
    再予觀察、勒戒或為其他之處遇處分。
四、撤銷改判的理由：　　
　　原審以被告罪證明確，予以論罪科刑，固非無見，惟查，被
    告本案施用毒品距其前次觀察勒戒、強制戒治已逾3年，檢
    察官未及適用修正後毒品條例等相關規定，針對個案具體審
    酌、裁量有無對被告聲請觀察勒戒或附命完成戒癮治療之緩
    起訴處分之可能，逕予提起公訴，法院無從代替檢察官為上
    開合義務性之裁量處遇，應認檢察官就本件被告施用第一級
    毒品犯行提起公訴之起訴程序屬違背規定，且無從補正，原
    審未及適用新法諭知不受理之判決，而逕為被告有罪之諭知
    ，尚有未當。本件檢察官提起上訴，請求再予審酌此法律上
    爭議，另為適法的判決，為有理由，則原審判決即屬不能維
    持，應由本院加以撤銷改判，並為公訴不受理的諭知。
據上論斷，應依刑事訴訟法第369條第1項前段、第364條、第303
 條第1款，判決如主文。
本案經檢察官郭文俐提起公訴，檢察官蘇榮照提起上訴，檢察官
曾昭愷到庭執行職務。
中　　華　　民　　國　　110 　年　　1　　月　　28　　日
                  刑事第五庭    審判長法　官　黃國永
                                      法　官　蔡川富
                                      法　官　翁世容
以上正本證明與原本無異。
如不服本判決應於收受送達後20日內向本院提出上訴書狀，其未
敘述上訴理由者，並得於提起上訴後20日內向本院補提理由書（
均須按他造當事人之人數附繕本）「切勿逕送上級法院」。
　　　　　　　　　　　　　　　　　　　書記官  歐貞妙
中　　華　　民　　國　　110 　年　　1 　　月　　28　　日
附錄本案論罪科刑法條：
毒品危害防制條例第10條第1項
施用第一級毒品者，處6月以上5年以下有期徒刑。